【裁判字號】    99,台上,4880
【裁判日期】    990805
【裁判案由】    妨害性自主
【裁判全文】
最高法院刑事判決            九十九年度台上字第四八八０號
上  訴  人  甲○○
上列上訴人因妨害性自主案件，不服台灣高等法院中華民國九十
八年五月七日第二審更審判決（九十七年度上更(一)字第六五九號
，起訴案號：台灣新竹地方法院檢察署九十三年度少連偵字第七
號），提起上訴，本院判決如下：
    主  文
上訴駁回。
    理  由
按刑事訴訟法第三百七十七條規定，上訴於第三審法院，非以判
決違背法令為理由，不得為之。是提起第三審上訴，應以原判決
違背法令為理由，係屬法定要件。如果上訴理由書狀並未依據卷
內訴訟資料，具體指摘原判決不適用何種法則或如何適用不當，
或所指摘原判決違法情事，顯與法律規定得為第三審上訴理由之
違法情形，不相適合時，均應認其上訴為違背法律上之程式，予
以駁回。本件上訴人甲○○上訴意旨略稱：(一)、原判決既引用上
訴人於原審之供述及證人少年陳○○於第一審之證述，作為上訴
人與少年陳○○之論罪基礎。然觀上訴人與少年陳○○之上開供
述內容係：少年陳○○原在○○縣○○市○○路○○○巷○弄○
○○號○樓第二間房間內打電腦，因上訴人在該樓第一間房間（
下稱本案房間）內脫甲女褲子，甲女大叫，少年陳○○聽到甲女
叫聲，乃前往查看，並與甲女發生爭吵，少年陳○○抓住甲女之
手，而於拉扯中，少年陳○○因推甲女撞到牆壁，甲女因而哭泣
，上訴人並未對甲女為強制性交等情。然原判決事實欄卻認定少
年陳○○在上訴人未褪除甲女褲子前，即進入該房間，並基於共
同強暴而對甲女為性交之犯意聯絡，由少年陳○○強行將甲女之
雙手壓住，並以手摀住甲女之口鼻，上訴人再以其生殖器插入甲
女陰道內為性交，致甲女抗拒並大聲哭喊云云。其事實認定與理
由所引資料不相一致，自有理由矛盾之違法。況茍如原判決事實
欄所認定，少年陳○○一進入本案房間，除先將房門上鎖外，亦
強行將甲女之雙手壓住，並以手摀住甲女之口鼻，則甲女如何喊
叫？縱有掙扎聲，是否足以讓隔壁房間之人均清楚聽聞，甚至住
在三樓之屋主夫婦亦聞聲下樓，均有可疑，原判決此部分認定，
難謂無違背論理法則及經驗法則。(二)、原判決既認定少年陳○○
進入本案房間後，已將房門上鎖等情，則證人許○○於第一審時
證稱：伊等撞門時，有將門撞開一點點，且撞開門後，曾由縫隙
看到甲女只穿內褲，沒有穿外褲等語，並非事實，豈可執為甲女
在門關上之期間內有遭上訴人性侵害得逞之情況證據。而許○○
於第一審及少年法庭庭訊時均明確證稱：在房門打開後，見甲女
在床上哭，且表示遭上訴人性侵害等語；而其並非年老體弱、記
憶力退化之人，就此非屬常態且可能前所未有之經驗，應記憶深
刻，豈可能於數年後，在原審作證時竟稱毫無印象。其果因時隔
數年而全無印象，抑或當時根本無此事，乃推稱忘記，案關重典
，原審未再詳酌慎斷，即逕採許○○在第一審憑信性可議之證詞
為本案之間接證據，亦有違證據法則。又證人陳○如於第一審時
雖證稱：伊看到甲女衣衫不整，衣服、頭髮都亂亂的，床也很亂
等語，然當日庭訊又證稱：甲女有著上衣、牛仔褲等語，既有著
上衣及外褲，何來所謂「衣衫不整」？且所稱「衣服亂亂、頭髮
亂亂、床也很亂」，究係甲女遭性侵害得逞所致？抑或其與少年
陳○○發生拉扯、爭吵所致。原審未進一步研求，自有判決理由
不備之違法。另陳○如於第一審少年法庭時雖證稱：當時伊問甲
女發生何事，甲女說她被壓住，遭性侵害等語，然陳○如於第一
審時卻證稱：當時甲女一直哭，沒有說什麼，離開房間後，伊也
沒有問甲女發生何事等語，前後證詞不一，顯有瑕疵。乃原判決
卻偏採陳婷如之第一審證詞，而為不利於上訴人之認定，亦有疏
誤。況許○○、陳○如證稱開門後，甲女哭訴遭性侵害情形之證
詞，均係聽聞甲女之轉述，既非依憑自己之經歷見聞，則陳○如
、許○○之證述是否屬傳聞證據？有無證據能力？原判決未進一
步審究，遽採為論罪科刑之依據，其採證即有違誤。本件原判決
僅以甲女語焉不詳之指訴，及陳○如、許○○聽聞甲女轉述之證
詞為判決基礎，別無其他補強證據，甲女之指述是否與事實相符
，自應調查其他證據以資審認。乃原判決仍逕行援用未目擊實際
情形，僅係聽聞甲女轉述之傳聞證詞為佐證，難謂無應於審判期
日調查之證據未予調查之違法。(三)、證人林○○於第一審少年法
庭之證詞，顯與甲女之證述，以及許○○、陳○如證稱房門打開
後所見之情狀，迥然不同，林○○之證詞焉能信實，原判決竟認
林○○之說法與許○○、陳○如之陳述相符，不無判決理由前後
矛盾之違法。(四)、少年呂○○為甲女及陳○如之學弟、亦為許○
○之同學，其與甲女及其朋友間之關係應屬匪淺，至少亦有相當
之情誼，而少年陳○○則為少年呂○○之乾哥，於本案發生前亦
與甲女見過面，與甲女及其朋友應無嫌隙，至於林○○則為屋主
之子，與甲女及其朋友均為第一次見面，應無任何宿仇，上述三
人均不約而同稱案發後遭甲女朋友盤問要脅，及要求支付金錢，
容非捏造，堪可採信。倘本案係強制性交犯罪，何以甲女及代甲
女出面討公道之人，不向警方報案，反而私下毆打少年呂○○、
陳○○及拘束林○○之自由，圖藉此要索金錢；倘甲女果遭性侵
害，其傷心害怕猶恐不及，何以林○○竟看見甲女在乾哥哥處嘻
鬧，顯不合事理。參酌林○○等人之陳述，甲女是否如原判決所
認無誇大其詞或構陷之動機目的，尚非全然無疑，詎原審未再進
一步研求，即逕認甲女之證詞堪予憑採，其採證難謂無違法等語
。惟查證據之取捨、證據證明力之判斷，以及事實有無之認定，
屬事實審法院之職權，苟其取捨、判斷與認定，並不違背論理法
則及經驗法則，即不容任意指為違法，而執為適法之第三審上訴
理由。本件原判決認定上訴人有原判決事實欄所載犯行，係以上
訴人坦承：案發當時少年呂○○有帶甲女進入本案房間，伊有脫
甲女之褲子，甲女因而大聲喊叫等情不諱，而甲女確有遭上訴人
與少年陳○○共同強制性交得逞等情（少年陳○○因犯二人以上
對於女子以強暴而為性交罪，業經原審法院以九十八年度少上更
(一)字第七號判處有期徒刑三年六月，並經本院以九十八年台上字
第六二四三號駁回上訴確定），業據甲女於第一審、原審時結證
在卷。又上訴人事前即詢問少年呂○○有無女生可以「上」（即
發生性交行為），少年呂○○告知上訴人只要甲女喝醉，要怎樣
都可以，嗣邀約甲女前往上開住處喝酒時，上訴人即示意少年呂
○○、陳○○多向甲女敬酒，上訴人事先即已計畫對甲女性侵害
，並將該計畫告知少年呂○○、陳○○，並要少年呂○○帶甲女
進入上訴人所在之本案房間，再由少年陳○○強壓甲女雙手及摀
住口鼻等節，亦據少年呂○○於第一審、少年陳○○於第一審及
少年法庭時證稱在卷。再者，陳○如聽到甲女之哭聲，乃前往上
訴人、少年陳○○、甲女所在之案發房門敲門，但上訴人、少年
陳○○仍拒不開門，之後門打開後，甲女即向陳○如、許○○表
示其遭上訴人、少年陳○○以摀住嘴巴等強暴手段性侵害，且情
緒激動並哭泣等情，亦分據許○○、陳○如於第一審及少年法庭
、林○○於第一審少年法庭時結證在卷，並有上訴人之年籍資料
在卷可證等證據資料，予以綜合判斷，認上訴人犯行堪以認定。
並指駁、說明上訴人否認犯罪，所辯：少年呂○○說甲女很隨便
，很容易發生性關係，少年呂○○帶甲女進來房間後，她就直接
躺在伊旁邊，伊以為甲女願意跟伊發生性關係，就脫甲女褲子，
脫到一半，甲女就喊叫，少年陳○○就衝過來，因甲女大聲跟少
年陳○○吵，少年陳○○用力推她，甲女撞到牆壁就哭了，全部
人即衝來敲門，伊就把房門打開，伊並沒有性侵害甲女云云，為
卸責飾詞，並無足取；林○○於第一審時證稱：因為他們在那邊
鬧轟轟的，伊爸媽才從樓上下來，本案房間的房門本來是關著，
是伊媽媽打開的，當時並沒有人敲門或踹門，打開後看到上訴人
、少年陳○○及二個女生坐在床上那邊，當天到伊家的那三個女
生都沒有喝酒，後來甲女的乾哥哥來，叫伊跟他們去甲女乾哥哥
的公司，伊感覺受威脅，伊怕他們報復，當時還有一位小白帽（
即少年呂○○）被打等語，顯與常情不符，不足採信；證人張○
○（即林○○之母）於原審時證稱：本案房間內之人就開門出來
，伊看那個女孩子衣服很整齊，表情伊雖沒有看到，但伊有問他
們發生什麼事，他們沒有說什麼事等語，證人林○昌（林○○之
父）於原審時證稱：開門後，伊問他們什麼事，他們都說沒事，
就下樓等語，亦難援引為有利於上訴人之認定；甲女雖於被害後
事隔七月始提出告訴，核與社會常情並無不合，尚難因此即認甲
女之指訴不實；本案尚無諭知上訴人於刑前接受強制治療之必要
等由甚詳。又以核上訴人所為，係犯修正後刑法第二百二十二條
第一項第一款之二人以上共同對女子以強暴而為性交罪（變更檢
察官原起訴之刑法第二百二十一條第一項之罪），於法定刑度內
，酌情量處有期徒刑七年八月。已詳其所憑證據及認定之理由
，所為論斷均有卷存證據資料可資覆按。上訴意旨雖指摘原判決
違法，然查：(一)、供述證據，前後雖稍有差異或矛盾，事實審法
院非不可本於經驗法則，斟酌其他情形，作合理之比較，定其取
捨，倘僅就其中之一部分認為真實，予以採取，亦非法所不許。
原判決理由內雖分別摘錄上訴人之第一審、原審證詞，少年呂○
○之第一審證詞，及許○○、陳○如、少年陳○○之第一審及少
年法庭證詞，暨林○○之第一審少年法庭證詞。然原判決綜合分
析、勾稽上開證詞，認少年呂○○、陳○○證稱：上訴人曾詢問
少年呂○○有無女生可以「上」，少年呂○○告知上訴人只要甲
女喝醉，要怎樣都可以，乃邀約甲女前往案發住處喝酒，上訴人
並示意少年呂○○、陳○○多向甲女敬酒，上訴人事先即已計畫
對甲女性侵害，並將該計畫告知少年呂○○、陳○○，嗣少年呂
○○即帶甲女進入上訴人所在之本案房間等語，及少年陳○○證
稱：上訴人要伊幫忙壓甲女，伊有抓住甲女雙手，伊壓住甲女時
，上訴人有脫甲女褲子，甲女並大聲喊叫等語，暨許○○、陳○
如於第一審及少年法庭、林○○於第一審少年法庭時分別證稱，
陳婷如於聽到甲女之哭聲，乃前往本案房門敲門，但上訴人、少
年陳○○仍不開門，之後門打開後，甲女即向陳○如、許○○表
示其遭上訴人、少年陳○○以摀住嘴巴等強暴手段性侵害，且情
緒激動並哭泣等情，應為真實予以採納，而摒棄不採渠等之其他
陳述，並以上開證詞佐證甲女所述確有遭上訴人、少年陳○○共
同以強暴之方式，而強制性交得，堪信為真實等情，已說明本
於調查所得心證，分別定其取捨而為事實判斷之理由，核無違背
經驗法則、論理法則，自屬原審採證認事之適法職權行使。上訴
意旨未綜觀全判決意旨，任意擷取部分證詞，漫指原判決違法，
自非合法之上訴理由。(二)、證人之陳述內容，有依個人感官知覺
親自體驗而為事實之陳述，亦有以聽自他人陳述之詞而為證言。
前者係以其親身之經歷為證據之方法，自有證據能力；後者既未
親自見聞或經歷其所陳述之事實，純屬傳聞之詞，無從經由詰問
或對質程序擔保其陳述內容之真實性，故無證據能力，不得以之
作為認定犯罪事實之依據。許○○、陳○如於第一審及少年法庭
時證稱：伊二人聽到甲女之哭聲乃前往本案房間敲門，但上訴人
、少年陳○○仍不開門，之後門打開後，甲女表示其遭上訴人、
少年陳○○以摀住嘴巴等強暴手段性侵害，且甲女當時情緒激動
並有哭泣等語。係以其二人親自體驗之事實，陳述當時所見聞之
經過及甲女之神情與陳述之言詞，用以佐證甲女所述遭性侵害之
情節是否真實；而非以許○○、陳○如聽聞甲女轉述之證詞（即
如何遭上訴人性侵害），作為上訴人論罪之依據，揆諸上開說明
，許○○、陳○如上開所證，自有證據能力。上訴意旨以許○○
、陳○如之證詞係傳聞證據，指摘原判決違背證據法則，亦屬無
稽。(三)、至於其他上訴意旨，均係就原審已調查及依憑卷證資料
所為採證認事職權之合法行使，以及原判決已論列說明之事項，
依憑己見，任意指為違法或調查未盡，並重為事實之爭執，否認
犯罪，殊與法律規定得為第三審上訴理由之違法情形不相適合。
衡以前開說明，其上訴為違背法律上之程式，應予駁回。
據上論結，應依刑事訴訟法第三百九十五條前段，判決如主文。
中    華    民    國  九十九  年    八    月    五    日
                      最高法院刑事第十三庭
                          審判長法官  賴  忠  星
                                法官  呂  丹  玉
                                法官  吳      燦
                                法官  蔡  名  曜
                                法官  葉  麗  霞
本件正本證明與原本無異
                                      書  記  官
中    華    民    國  九十九  年    八    月   十一   日
                                                    M

司法院資訊處製作；財團法人民間司法改革基金會備份。
